【裁判字號】    97,上訴,2512
【裁判日期】    971120
【裁判案由】    違反毒品危害防制條例
【裁判全文】
臺灣高等法院臺中分院刑事判決        97年度上訴字第2512號
上  訴  人
即  被  告  丁○○
                    （現另案於臺灣臺中看守所羈押中）
上列上訴人因違反毒品危害防制條例案件，不服臺灣臺中地方法
院九十七年度訴字第一二七二號中華民國九十七年九月二日第一
審判決（起訴案號：臺灣臺中地方法院檢察署九十七年度毒偵字
第八六七號），提起上訴，本院判決如下：
    主  文
原判決撤銷。
丁○○施用第一級毒品，累犯，處有期徒刑捌月，扣案之第一級
毒品海洛因伍包（驗餘總淨重零點捌貳壹壹公克）均沒收銷燬之
；海洛因包裝用之塑膠外包裝伍只均沒收。又施用第二級毒品，
累犯，處有期徒刑伍月，扣案之第二級毒品甲基安非他命壹包（
驗餘淨重零點零陸柒柒公克）沒收銷燬之；甲基安非他命包裝用
之塑膠外包裝壹只及吸食器壹組均沒收。應執行有期徒刑壹年，
扣案之第一級毒品海洛因伍包（驗餘總淨重零點捌貳壹壹公克）
及第二級毒品甲基安非他命壹包（驗餘淨重零點零陸柒柒公克）
均沒收銷燬之；海洛因包裝用之塑膠外包裝伍只、甲基安非他命
包裝用之塑膠外包裝壹只及吸食器壹組均沒收。
    犯 罪 事 實
一、丁○○於民國九十四年間，因竊盜案件，經臺灣南投地方法
    院判處有期徒刑五月，如易科罰金，以銀元三百元即新臺幣
    九百元折算一日確定，嗣經減刑而於九十六年八月二十日縮
    刑期滿執行完畢。又丁○○前於九十四年間因施用毒品案件
    ，經臺灣南投地方法院裁定送觀察、勒戒後，臺灣南投看守
    所附設勒戒處所評定有繼續施用之傾向，經臺灣南投地方法
    院檢察署檢察官聲請強制戒治，由臺灣南投地方法院裁定送
    強制戒治一年，於九十六年六月三十日（起訴書誤載為七月
    十三日）強制戒治期滿釋放。丁○○復基於施用第二級毒品
    甲基安非他命（下稱甲基安非他命）之犯意，於前開強制戒
    治執行完畢釋放後五年內之九十七年一月二十七日上午某時
    許，在位於臺中市○區○○街三十號「太吉利旅行社」三樓
    三○八室內，以將甲基安非他命放入玻璃球內燒烤變成煙霧
    後吸食，施用甲基安非他命一次。嗣於十多分鐘後，另行基
    於施用第一級毒品海洛因（下稱海洛因）之犯意，以將海洛
    因摻入香菸內點燃吸食之方式，施用海洛因一次。嗣於九十
    七年一月二十七日下午，丁○○因形跡可疑，為警在台中市
    ○○街與五權街之路口盤查，雖當場無具體事證足資證明丁○○確實涉有施用海洛因及甲基安非他命之上開犯行，惟丁○○仍自願帶同員警至臺中市○區○○街三十號「太吉利旅
    行社」三樓三○八室，並於其上開施用海洛因及甲基安非他
    命犯罪未為有偵查權限之機關或人員發覺前，即主動向員警
    自首前開犯行，並接受裁判。嗣於同日十五時四十分許，在
    「太吉利旅行社」三樓三○八室內為警扣得第一級毒品海洛
    因五包（驗餘總淨重○點八二一一公克），及其所有，包裹
    上揭海洛因供施用毒品所用之塑膠外包裝五只，及第二級毒
    品甲基安非他命一包（驗餘淨重○點０六七七公克）及包裹
    上揭甲基安非他命供施用毒品所用之塑膠外包裝一只，及其
    所有供施用甲基安非他命所用之吸食器一組，且經警採集其
    尿液送驗後，結果呈嗎啡及甲基安非他命陽性反應，而查悉
    上情。
二、案經臺中市警察局第一分局報告臺灣臺中地方法院檢察署檢
    察官偵查起訴。
    理  由
一、上揭事實業據上訴人即被告丁○○（下稱被告）於警詢、偵
    訊、原審及本院審理時均坦白承認，且被告為警查獲時所採
    之尿液經送檢驗，亦確呈嗎啡、甲基安非他命陽性反應，有
    中山醫學大學附設醫院檢驗科藥物檢測中心尿液檢驗報告一
    件附卷可稽（見偵查卷第八頁）。又扣案之白色粉末五包經
    送請鑑定結果，均含毒品海洛因成分（驗餘總淨重０點八二
    一一公克），扣案之透明結晶一包經送請鑑定結果，含甲基
    安非他命成分（驗餘淨重０點０六七七公克），亦有行政院
    衛生署草屯療養院鑑定書一紙在卷為憑（見原審卷第二三頁
    ），此外，復有被告所有扣案之海洛因五包（驗餘總淨重○
    點八二一一公克），及其所有，包裹上揭海洛因供施用毒品
    所用之塑膠外包裝五只，及甲基安非他命一包（驗餘淨重○
    點０六七七公克）及包裹上揭甲基安非他命供施用毒品所用
    之塑膠外包裝一只，及其所有供施用甲基安非他命所用之吸
    食器一組可資佐證，足徵被告自白施用毒品海洛因、甲基安
    非他命與事實相符。又被告於九十四年間因施用毒品案件，
    經臺灣南投地方法院裁定送觀察、勒戒後，臺灣南投看守所
    附設勒戒處所評定有繼續施用之傾向，經臺灣南投地方法院
    檢察署檢察官聲請強制戒治，由臺灣南投地方法院裁定送強
    制戒治一年，於九十六年六月三十日（起訴書誤載為七月十
    三日）強制戒治期滿釋放，有臺灣高等法院被告前案紀錄表
    一件在卷可稽，被告於前開強制戒治執行完畢釋放後，五年
    內再犯本件毒品危害防制條例第十條第一項、第二項之罪，
    應予依法論科。據上所述，本件事證明確，被告上揭施用第
    一級、第二級毒品之犯行，均堪予認定。
二、按海洛因、甲基安非他命分別為毒品危害防制條例第二條第
    二項第一、二款所規定之第一、二級毒品，不得非法持有、
    施用，被告違反上開規定，非法持有進而施用海洛因、甲基
    安非他命，核被告所為，係犯毒品危害防制條例第十條第一
    項之施用第一級毒品罪及同條例第十條第二項之施用第二級
    毒品罪。至於被告非法持有第一、二級毒品之低度行為，已
    分別被其非法施用第一、二級毒品之高度行為所吸收，應不
    另論罪。被告所犯上開二罪，犯意各別，犯罪構成要件不同
    ，應予分論併罰。又查被告於九十四年間，因竊盜案件，經
    臺灣南投地方法院判處有期徒刑五月，如易科罰金，以銀元
    三百元即新臺幣九百元折算一日確定，嗣經減刑而於九十六
    年八月二十日縮刑期滿執行完畢，有臺灣高等法院被告前案
    紀錄表一件附卷為憑，其於受有期徒刑執行完畢後，五年以
    內故意再犯本案有期徒刑以上之二罪，均為累犯，均應依刑
    法第四十七條第一項規定加重其刑。另按刑法第六十二條所
    謂「發覺」，固非以有偵查犯罪職權之機關或人員確知其人
    犯罪無誤為必要，而於對其發生嫌疑時，即得謂為已發覺；
    但此項對犯人之嫌疑，仍須有確切之根據得為合理之可疑者
    ，始足當之，若單純主觀上之懷疑，要不得謂已發生嫌疑（
    最高法院七十二年臺上字第六四一號判例意旨參照）。證人
    甲○○警員於本院審理時雖證稱：「（問：你們如何判斷？
    ）他是毒品治安顧慮人口，而且他的言詞閃爍，針對他的鑰
    匙，還有他有說他在戒治毒癮，另外他的神情緊張。」等語
    （見本院卷第五七頁背面），證人丙○○警員於本院審理時
    雖證稱：「（問：你怎麼會去旅社？）因為我們查到他的鑰
    匙，我們認為被告有吸食的可能。我們依照被告的素行。」
    等語（見本院卷第五八頁），證人甲○○、丙○○雖證稱依
    照被告之前科素行、言詞閃爍、神情緊張之情事，因而懷疑
    被告有施用毒品之可能，惟查，被告為警盤查時當場並無具
    體事證足資證明被告確實涉有施用海洛因及甲基安非他命之
    犯行，被告外觀亦無何特徵足以顯現其係現行犯或準現行犯
    ，是證人甲○○、丙○○縱使懷疑被告有施用毒品之可能，
    僅係其等單純主觀上之懷疑，要不得謂已發生嫌疑。又據證
    人甲○○警員於本院審理時證稱：「（問：九十七年一月二
    十七日如何查獲被告？）我們是盤查後，發現被告是治安顧
    慮人口，身上沒有查到毒品。」、「（問：怎麼會到旅社查
    到毒品？）因為在盤查的時候，被告身上有旅社的壹把鑰匙
    ，．．．被告才承認那把鑰匙是太吉利旅社的鑰匙。被告就
    主動帶我們去取出毒品。」、「（問：被告何時承認他有吸
    甲基安非他命及海洛因？）到了旅社，還沒有進到旅社房間
    查獲毒品前，被告就在那時承認他有吸食毒品海洛因及甲基
    安非他命。」等語（見本院卷第五七至五八頁），證人丙○○警員於本院審理時證稱：「（問：為什麼盤查後又要到旅
    社去取出毒品？）因為我們盤查的時候，發現被告是毒品人
    口，發現他的身上有壹支鑰匙，詢問後，被告說是旅社鑰匙
    ，被告就帶我們上去房間。」等語（見本院卷第五八頁），
    足認本件有關被告涉犯施用海洛因及甲基安非他命之犯行，
    因其係毒品列管人口，於為警盤查時，當場並無具體事證足
    資證明被告確實涉有施用海洛因及甲基安非他命之上開犯行
    ，而被告外觀亦無何特徵足以顯現其係現行犯或準現行犯之
    情形下，被告仍自願帶同員警至臺中市○區○○街三十號「
    太吉利旅行社」三樓三○八室，並於其上開施用海洛因及甲
    基安非他命犯罪未為有偵查權限之機關或人員發覺前，即主
    動向員警自首前開犯行，並接受裁判。足認被告確係在警員
    未發現有確切之根據得為合理之懷疑前，即主動供述其施用
    海洛因及甲基安非他命，是被告對於未發覺之罪自首而接受
    裁判，爰依刑法第六十二條前段之規定減輕其刑，又被告上
    開刑有加重及減輕者，並依法先加後減之。
三、原審認被告犯行事證明確，予以論罪科刑，固非無見，惟查
    ，被告於本院始抗辯其合乎自首之情形，原審未及調查審酌
    被告有合乎自首之事由，自有未洽。被告以原審未審酌其有
    自首之事由，提起上訴，為有理由，原判決既有前揭可議之
    處，應由本院將原判決予以撤銷改判。爰審酌被告曾因施用
    毒品接受觀察、勒戒處分及強制戒治處分，且有犯罪前科紀
    錄曾經法院判處罪刑確定在案，竟仍無視於毒品對於自身健
    康之戕害及國家對於杜絕毒品犯罪之禁令，又再度施用毒品
    ，足見被告自制能力尚有未足，顯乏禁絕毒害之決心，仍有
    令其接受相當期間監禁教化之必要，以促其及早矯正吸毒惡
    習，併衡酌施用毒品固戕害個人健康至鉅，然就他人權益之
    侵害仍屬有限，及其犯後業已坦承犯行之態度，暨其犯罪之
    動機、目的、手段等一切情狀，分別量處如主文第二項所示
    之刑，並定其應執行刑，以示懲儆。扣案之海洛因五包（驗
    餘淨重合計０點八二一一公克）、甲基安非他命一包（驗餘
    淨重０點０六七七公克，以上見原審卷第二三頁行政院衛生
    署草屯療養院鑑定書），分別屬毒品危害防制條例第二條第
    二項所管制之第一、二級毒品，不論屬於犯人與否，應依毒
    品危害防制條例第十八條第一項前段之規定沒收銷燬之。又
    依毒品危害防制條例第十八條第一項之規定，得諭知沒收並
    銷燬之者，以查獲之毒品及專供製造或施用毒品之器具為限
    ，並不及於毒品之外包裝。本件扣案之用以包裝上開海洛因
    之塑膠外包裝袋五只及甲基安非他命之塑膠外包裝一只，既
    均經鑑定機關就內裝之海洛因及甲基安非他命分別鑑析其毒
    品重量，足認前揭供第一級毒品海洛因及第二級毒品甲基安
    非他命包裝用之塑膠外包裝袋，係可與包裝內之毒品分離，
    前開包裝袋之主要作用在於包裹毒品，防其裸露、潮濕，便
    於被告攜帶施用毒品（參照最高法院九十三年度臺上字第二
    七四三號、九十五年度臺上字第五六四○號刑事判決意旨）
    ，與毒品海洛因、甲基安非他命即無難以析離而無法個別宣
    告沒收之情事，故應認係被告所有供施用第一級、第二級毒
    品所用之物，另扣案之吸食器一組，係被告所有供其施用甲
    基安非他命所用之物，業據被告於本院審理時陳明在卷，均
    應依刑法第三十八條第一項第二款規定併予宣告沒收。
據上論斷，應依刑事訴訟法第三百六十九條第一項前段、第三百
六十四條、第二百九十九條第一項前段，毒品危害防制條例第十
條第一項、第二項、第十八條第一項，刑法第十一條前段、第四
十七條第一項、第五十一條第五款、第六十二條前段、第三十八
條第一項第二款，判決如主文。
本案經檢察官乙○○到庭執行職務。
中    華    民    國    97    年    11    月    20    日
             刑事第十一庭 審判長法  官  陳  朱  貴
                                法  官  郭  同  奇
                                法  官  胡  文  傑
上列正本證明與原本無異。
施用第一級毒品罪部分得上訴。
施用第二級毒品罪部分不得上訴。
如不服本判決應於收受送達後十日內向本院提出上訴書狀，其未
敘述上訴之理由者並得於提起上訴後十日內向本院補提理由書（
均須按他造當事人之人數附繕本）「切勿逕送上級法院」。
                                書記官  蔡  嘉   萍
中    華    民    國     97    年    11  月    20    日
附錄本案論罪科刑法條全文：
毒品危害防制條例第十條
施用第一級毒品者，處六月以上五年以下有期徒刑。
施用第二級毒品者，處三年以下有期徒刑。


司法院資訊處製作；財團法人民間司法改革基金會備份。
